【裁判字號】    95,重訴,109
【裁判日期】    951229
【裁判案由】    商業會計法等
【裁判全文】
臺灣臺北地方法院刑事判決             95年度重訴字第109號
公  訴  人  臺灣台北地方法院檢察署檢察官
被      告  甲○○
                    現因另案於臺灣臺北監獄執行中
上列被告因商業會計法等案件，經臺灣板橋地方法院檢察署檢察
官聲請以簡易判決處刑（95年度偵緝字第493號），嗣經臺灣板
橋地方法院改行通常審判程序後判決移轉管轄（95年度訴字第20
67號）後移送前來，本院判決如下：
    主  文
甲○○共同公司負責人、對於公司應收之股款，股東並未實際繳
納，而以申請文件表明收足，處有期徒刑肆月，如易科罰金以銀
元佰元即新臺幣玖佰元折算壹日。
    事  實
一、甲○○自知身無恆產且乏一技之長，對於他人若向其借用名
    義擔任公司負責人，則該公司可能係用以供虛偽開立不實統
    一發票予其他公司行號，以掩飾不法行為之虛設公司等情有
    所預見，並因經濟困乏，對於其無法實際繳納公司股款等情
    亦有所認識，竟仍因貪圖小利，於民國九十一年四月間在臺
    北市萬華區龍山寺內，接受某姓名、年籍不詳之成年男子之
    提議，於收取新臺幣（以下同）三千元之代價後，與該男子
    基於明知為不實之事項而填製會計憑證之概括犯意聯絡及違
    反公司法第九條第一項之犯意聯絡，將其身分證件交付予該
    姓名年籍不詳男子，並隨同該男子至上海商業儲蓄銀行北中
    和分行以超銓企業有限公司（下稱超銓公司）籌備處之名義
    ，開設帳號00000000000000號之活期存款帳
    戶，復推由該男子向另一真實姓名、年籍不詳之人商借現金
    一百萬元，於九十一年四月八日將調借取得之超銓公司設立
    登記時所須收足之資本額一百萬元，存入群超公司籌備處於
    上海商業儲蓄銀行北中和分行所開設之上開活期存款帳戶，
    以取得銀行資金存款證明，充作已收足股東股款之證明（惟
    隨即於同年月十日將該一百萬元領出），並委託不知上情之
    會計師於向經濟部中部辦公室申辦群超公司設立登記時，在
    業務上製作之申請文件公司章程中表明股東甲○○已繳足現
    金股款一百萬元，連同上開帳戶存摺影本、公司設立登記資
    本額查核報告書等資料，持向經濟部商業司申請公司設立登
    記，而以股東繳納股款明細表之文件向經濟部中部辦公室表
    明已收足股款，足生損害於該公司之債權人及主管機關管理
    公司登記之正確性，甲○○亦因而具有商業會計法所規定之
    商業負責人身分，以製作會計憑證為其附隨業務。詎甲○○
    於知悉九十一年五月起至同年八月為止之期間，群超公司並
    無銷貨事實之情況下，竟違反營業人銷售貨物或勞務時，應
    依據所銷售貨物或勞務之實際內容，據實開立發票之規定，
    於領用超銓公司之統一發票後，即交付並推由該姓名、年籍
    不詳之成年男子使用，該男子遂連續於上開期間在未實際交
    易及出貨之情況下，虛偽開立銷項發票共九十七紙，虛開銷
    售金額共計四億零六百十一萬零四百三十元給予亦無銷貨事
    實卻出售統一發票牟取不法利益（即所謂「虛設行號」）之
    特浦電腦有限公司、遠邦實業行、喬德興業有限公司、龍恩
    實業有限公司、景洋企業有限公司、希專企業有限公司、泰
    方有限公司等七家公司行號。嗣經財政部臺灣省北區國稅局
    發覺超銓公司並無進貨事實，卻開立上開銷項憑證，始循線
    查知上情。
二、案經財政部臺灣省北區國稅局移請臺灣板橋地方法院檢察署
    檢察官偵查後聲請以簡易判決處刑，並經臺灣板橋地方法院
    改依通常審判程序判決管轄錯誤移送前來本院。
    理  由
一、按被告以外之人於審判外之言詞或書面陳述，除法律有規定
    者外，不得作為證據；又按被告以外之人於審判外之陳述，
    雖不符合同法第一百五十九條之一至第一百五十九條之四之
    規定，但經當事人於審判程序同意作為證據，法院審酌該言
    詞陳述或書面陳述作成時之情況，認為適當者，亦得為證據
    ，當事人、代理人或辯護人於法院調查證據時，知有第一百
    五十九條第一項不得為證據之情形，而未於言詞辯論終結前
    聲明異議者，視為有前項之同意，刑事訴訟法第一百五十九
    條第一項、第一百五十九條之五分別定有明文。查本判決下
    列所引用之有財政部臺灣省北區國稅局所為函件、移送書、
    財政部高雄市國稅局移送書、涉嫌虛設行號相關資料分析表
    中所載之內容，均係上開稅捐機關對於個案所為之審判外之
    陳述，皆屬傳聞證據，惟上開文件內容，被告於本院準備程
    序時表示無意見而不予爭執，且迄至言詞辯論終結前亦未再
    聲明異議，本院審酌上開證據資料製作時之情況，尚無違法
    不當之瑕疵，亦認為以之作為證據應屬適當，故揆諸前開規
    定，爰逕依刑事訴訟法第一百五十九條之五規定，認前揭證
    據資料均例外有證據能力，合先敘明。
二、訊據被告甲○○固不否認於九十一年四月間受姓名、年籍不
    詳成年男子之邀，以三千元之報酬，擔任超銓公司之負責人
    並至銀行開戶，惟矢口否認有何填製不實會計憑證及違反公
    司法之犯行，辯稱，伊僅當公司人頭，不知道公司有虛開統
    一發票之事云云。
三、惟查，被告係應姓名、年籍不詳成年男子之邀，同意以三千
    元之報酬，自九十一年四月間起登記為超銓公司之負責人，
    為商業會計法所稱之商業負責人一節，業經被告於偵查及本
    院審理時供承在卷（見臺灣板橋地方法院檢察署九十五年度
    偵緝字第四九三號偵查卷第二十九頁、本院卷第十五頁反面
    、第一二二頁），此部分事實，殆無疑義。又超銓公司於九
    十一年五月間起至同年八月間，並無實際銷貨之事實，而虛
    偽製作銷售額合計四億零六百十一萬零四百三十元之統一發
    票共九十七張，再交付予特浦電腦有限公司、遠邦實業行、
    喬德興業有限公司、龍恩實業有限公司、景洋企業有限公司
    、希專企業有限公司、泰方有限公司等七家公司行號，做為
    該等公司進項憑證等情，有財政部臺灣省北區國稅局九十三
    年九月八日北區國稅法一字第○九三一○四五六九八號函及
    所檢附之統一發票查核清單附卷足憑（見臺灣板橋地方法院
    檢察署九十三年度發查字第四二一二號偵查卷第二十五頁至
    第三十一頁、第四十四頁至五十三頁），且超銓公司為虛設
    公司，並未實際進貨營運，即開立虛偽銷項憑證等情，亦有
    上開函件所附營業稅稅籍資料查詢及銷項去路異常發票字軌
    報表在卷可佐（見臺灣板橋地方法院檢察署九十三年度發查
    字第四二一二號偵查卷第四十四頁至五十三頁），是超銓公
    司客觀上確無實際銷貨，而有虛開統一發票之事實，應堪認
    定。
四、被告雖辯稱，伊僅答應該姓名、年籍不詳之成年男子擔任超
    銓公司之人頭，伊不知公司有無實際經營，亦不知公司有虛
    開統一發票云云。惟被告為街頭遊民，因失業缺錢，平日於
    臺北市萬華區龍山寺閒蕩，身無一技之長等情，業據被告於
    本院審理時坦承在卷（見本院卷第一二二頁），復供稱，介
    紹伊當人頭之人也常常在臺北車站及萬華車站找人等語，顯
    然被告於接受該成年男子之邀時，確得以預見將擔任負責人
    之公司應屬空殼公司，並未實際經營合法業務，其作用無非
    以其公司之名義掩飾不法，否則該姓名、年籍不詳之成年男
    子何不自任公司負責人，反而要經常廣邀經常遊蕩萬華車站
    、臺北車站，類似被告處境之人擔任公司負責人，且支付三
    千元之薪資作為報酬？而被告既無資力且乏一技之長，何以
    無故得以擔任資本額高達一百萬元之超銓公司負責人？其間
    含有不法之動機，灼然明甚，被告竟任由該成年男子以其名
    義申請公司登記，並配合至銀行開戶、請領統一發票，顯見
    被告就超銓公司為虛設行號，並虛開統一發票牟取不法利益
    等情均得以預見且該等情事之發生亦不違背其本意，是被告
    上開所辯，無非事後畏罪避就之詞，不足採信。另被告既自
    承其失業缺錢而無所事事等語（見本院卷第一二二頁），理
    應無資金繳納股款，其存入群超公司籌備處於上海商業儲蓄
    銀行北中和分行所開設之帳號0000000000000
    0號活期存款帳戶之一百萬元款項，自係經由該姓名、年籍
    不詳之男子調借取得，其作用乃係取得銀行資金存款證明，
    充作已收足股東股款之證明，至向經濟部中部辦公室申辦群
    超公司設立登記向主管機關表明已收足股款後，隨即提領一
    空，並未實際繳納等情，亦有經濟部九十一年四月十二日經
    授中字第○九一三一九六七三二○號函及其附件、上海商業
    儲蓄銀行北中和分行九十五年十二月十二日上北中字第九五
    ○一一一八號函及附件存款明細表一份附卷可參（見本院卷
    第九十七至一○八頁），故綜上所述，本案事證明確，被告
    登記為超銓公司負責人，與上開姓名、年籍不詳之成年男子
    共同未實際繳納應收之股款卻以申請文件表明收足，並虛開
    會計憑證統一發票等犯行均足堪認定，應予依法論科。
五、被告行為後，前於民國九十四年二月二日修正公布之刑法，
    已自九十五年七月一日起施行，另刑法施行法亦於九十五年
    六月十四日增訂該法第一條之一規定，並自九十五年七月一
    日施行。其中修正後刑法第二條之規定，乃係關於新舊法比
    較適用之準據法，其本身無關行為可罰性要件之變更，故於
    九十五年七月一日刑法修正施行後，如有涉及比較新舊法之
    問題，即應逕依修正後刑法第二條第一項規定，為「從舊從
    輕」之比較（最高法院九十五年度第八次刑事庭會議決議意
    旨參照）。經查：
  (一)修正後刑法第二十八條關於成立共同正犯之標準，將原來共
    同正犯之共同「實施」犯罪，改為共同「實行」犯罪，剔除
    完全未參與犯罪相關行為之「實行」的「陰謀共同正犯」及
    「預備共同正犯」，是修正後之共同正犯之可罰性要件之範
    圍業已限縮。而本案被告之犯行非屬陰謀、預備共同正犯，
    適用行為時即修正施行前之刑法第二十八條規定論擬，並無
    不利於被告。
  (二)修正後刑法第五十六條規定，業已刪除連續犯之規定。故連
    續數行為而犯同一罪名，依修正前刑法第五十六條規定，應
    以一罪論，但得加重其刑；而依修正後規定，則已無連續犯
    可資適用，即應將各次犯行以數罪併合處罰，是以適用修正
    前關於連續犯之規定，對被告自係較為有利。
  (三)修正後刑法第五十五條規定，業已廢除牽連犯之規定。故犯
    一罪而其方法或結果之行為犯他罪名者，依修正前刑法第五
    十五條後段規定，認屬牽連犯，應從一重處斷；但依修正後
    刑法第五十五條規定，則已無牽連犯可資適用，即應將各該
    犯行以數罪併合處罰。是以適用修正前關於牽連犯之規定，
    自係較為有利。
  (四)修正後刑法第四十一條第一項前段有關易科罰金折算標準之
    規定為：「犯最重本刑為五年以下有期徒刑以下之刑之罪，
    而受六個月以下有期徒刑或拘役之宣告者，得以新臺幣一千
    元、二千元或三千元折算一日，易科罰金。」，而修正前同
    條項就易科罰金之折算標準係規定：「得以一元以上三元以
    下折算一日，易科罰金」，再依修正前罰金罰鍰提高標準條
    例第二條（現已刪除）之規定，就其原定數額提高為一百倍
    折算一日，即係以銀元一百元、二百元、三百元折算一日，
    折算為新臺幣幣值後，則為以新臺幣三百元、六百元、九百
    元折算一日。是比較修正前後之易科罰金折算標準，自以行
    為時即修正前之規定，較有利於被告。本案既仍適用修正前
    刑法第四十一條第一項前段之規定定被告易科罰金之折算標
    準，自仍應適用修正前罰金罰鍰提高標準條例第二條之規定
    提高折算之罰金數額，亦此敘明，且為免與刑法第四十一條
    第一項修正施行後所定易科罰金折算標準改採新臺幣計算產
    生混淆誤解起見，另引用現行法規所定貨幣單位折算新臺幣
    條例第二條明定易科罰金折算標準及折算新臺幣之數額，以
    資明確。
  (五)綜合上述各條文修正前後之比較後，適用修正後之刑法相關
    法律規定並未對被告更為有利，揆諸前揭刑法第二條第一項
    前段規定，即應適用修正前之刑法第二十八條、第五十五條
    、第五十六條、第四十一條第一項前段及修正前罰金罰鍰提
    高標準條例第二條等規定。
六、按統一發票係營業人依營業稅法規定於銷售貨物或勞務時，
    開立並交付予買受人之交易憑證，足以證明會計事項之經過
    ，應屬商業會計法所稱之會計憑證，被告擔任群超公司登記
    負責人，當屬公司法第八條所規定之公司負責人，而為商業
    會計法所稱之商業負責人。查商業會計法第七十一條業於九
    十五年五月二十四日修正公布，並自同日施行，而本案被告
    之上開犯行則於九十一年間即完成，是被告行為後，法律已
    有變更，經比較修正前後規定之結果，其就法定刑中關於罰
    金部分，由「或科或併科新臺幣十五萬元以下罰金」提高為
    「或科或併科新臺幣六十萬元以下罰金」，應以修正前之法
    律較有利於被告，依刑法第二條第一項前段之規定，自應適
    用行為時之法律即修正前之商業會計法規定加以處罰。是核
    被告所為，係犯修正前商業會計法第七十一條第一款商業負
    責人以明知為不實事項填製會計憑證罪及公司法第九條第一
    項公司應收股款股東未實際繳納而以申請件表明收足之罪。
    而修正前商業會計法第七十一條第一款明知為不實之事項，
    而填製會計憑證之罪，原即含有業務上登載不實之本質，亦
    即商業會計法該條款之罪為刑法第二百十五條業務上登載不
    實罪之特別法，自應優先適用，應逕論以商業會計法第七十
    一條第一款之罪。被告為商業負責人，與未具商業負責人身
    分之姓名、年籍不詳成年男子間，就上開犯行有犯意聯絡及
    行為分擔，均為共同正犯。至其委託不知情之會計師向經濟
    部中部辦公室申辦超銓公司設立登記，則為間接正犯。又被
    告於九十一年五月至同年八月間多次開立統一發票共九十七
    張予特浦電腦有限公司、遠邦實業行、喬德興業有限公司、
    龍恩實業有限公司、景洋企業有限公司、希專企業有限公司
    、泰方有限公司等七家公司行號，其行為之時間緊接，犯意
    概括，所犯構成要件相同，為連續犯，應論以一連續商業負
    責人以明知不實事項填製會計憑證罪。另被告所犯上開二罪
    間有方法、目的之牽連關係，應從一重之公司法第九條第一
    項公司應收股款股東未實際繳納而以申請件表明收足之罪處
    斷。爰審酌被告為圖小利，同意具名擔任虛設行號負責人之
    犯罪動機、目的，其與共同正犯未實際繳納股款而以申請件
    表明收足，並以此方式虛設公司，妨害主管機關對於審核公
    司成立與否之正確性，又開立統一發票予特浦電腦有限公司
    、遠邦實業行、喬德興業有限公司、龍恩實業有限公司、景
    洋企業有限公司、希專企業有限公司、泰方有限公司等七家
    公司行號，影響主管機關利用商業會計憑證稽查之正確性，
    犯後復推諉犯行，態度非佳，以及參與本案犯罪之主導性非
    高等一切情狀，量處如主文所示之刑，並依上開說明諭知易
    科罰金之折算標準。
七、聲請簡易判決處刑意旨另以：被告於九十一年五月至八月間
    開立統一發票予特浦電腦有限公司、遠邦實業行、喬德興業
    有限公司、龍恩實業有限公司、景洋企業有限公司、希專企
    業有限公司、泰方有限公司等七家公司行號，以供渠等充當
    進項憑證，持向稅捐稽徵機關申報扣抵營業稅款，以幫助上
    開公司逃漏營業稅共計二千零三十萬五千五百二十二元，而
    另涉犯稅捐稽徵法第四十三條第一項之幫助他人逃漏稅捐罪
    云云。
八、按犯罪事實應依證據認定之，無證據不得認定犯罪事實；不
    能證明被告犯罪者，應諭知無罪之判決，刑事訴訟法第一百
    五十四條第二項、第三百零一條第一項分別定有明文。又事
    實之認定，應憑證據，如未能發現相當證據，或證據不足以
    證明，自不能以推測或擬制之方法，為裁判基礎；且認定犯
    罪事實所憑之證據，雖不以直接證據為限，間接證據亦包括
    在內，然而無論直接證據或間接證據，其為訴訟上之證明，
    須於通常一般之人均不致有所懷疑，而得確信其為真實之程
    度者，始得據為有罪之認定，倘其證明尚未達到此一程度，
    而有合理之懷疑存在而無從使事實審法院得有罪之確信時，
    即應由法院為諭知被告無罪之判決，有最高法院四十年台上
    字第八十六號判例、七十六年台上字第四九八六號判例可資
    參照。
九、查虛設行號本身無銷貨之事實，而營業稅之課徵係針對營業
    行為，虛設行號既無營業行為，自不能課徵營業稅，且因實
    際上完全無營業行為，亦無營利所得可言，因此均無本身逃
    漏稅捐之問題，而販賣發票於其他虛設行號沖帳，因其他虛
    設行號亦無課稅問題，故亦不能論以幫助他人逃漏稅捐刑責
    ，然本身無營業行為，竟虛開發票持以申報，僅應課以違反
    商業會計法之罪。本案聲請簡易判決處刑書事實欄所載特浦
    電腦有限公司、遠邦實業行、喬德興業有限公司、龍恩實業
    有限公司、景洋企業有限公司、希專企業有限公司、泰方有
    限公司等七家公司行號均無實際營業，屬虛設行號，且上開
    各公司之登記負責人朱建福、王耀輝、蕭文龍、詹麗瑜、潘
    俊樺、陳祥富亦分別因涉嫌違反商業會計法等案件，分別經
    財政部臺北市國稅局、財政部高雄市國稅局移送由臺灣士林
    地方法院檢察署檢察官、臺灣高雄地方法院檢察署檢察官、
    臺灣臺北地方法院檢察署檢察官偵查等情，有財政部臺北市
    國稅局九十五年十月十六日財北國稅審三字第○九五○○九
    六六四一號函及所附營業稅稅籍資料查詢作業報表、財政部
    臺北市國稅局移送書、財政部高雄市國稅局移送書、涉嫌虛
    設行號相關資料分析表（見本院卷第三十三至五十三頁）在
    卷可稽。綜上，依公訴人所提出之現存證據資料觀之，特浦
    電腦有限公司、遠邦實業行、喬德興業有限公司、龍恩實業
    有限公司、景洋企業有限公司、希專企業有限公司、泰方有
    限公司等七家公司行號均屬虛設行號並無實際之交易，自無
    逃漏稅捐之可能，被告縱有開立統一發票以供各該法人申報
    稅額，亦與幫助逃漏稅捐之構成要件有間，本應為無罪之諭
    知，然公訴意旨認此部分與前開有罪部分有牽連犯之裁判上
    一罪關係，依審判不可分原則，爰不另為無罪之諭知，併此
    敘明。
據上論斷，應依刑事訴訟法第二百九十九條第一項前段，修正前
商業會計法第七十一條第一款，公司法第九條第一項，刑法第十
一條前段、第二條第一項前段、修正前刑法第二十八條、第三十
一條第一項、第五十五條、第五十六條、第四十一條第一項前段
，修正前罰金罰鍰提高標準條例第二條，現行法規所定貨幣單位
折算新臺幣條例第二條，判決如主文。
本案經檢察官蕭方舟到庭執行職務中。
中    華    民    國    95    年    12    月    29    日
                  刑事第十庭  審判長  法  官 吳秋宏
                                      法  官 姚念慈
                                      法  官 林柏泓
如不服本判決，應於判決送達後10日內向本院提出上訴狀 (應抄
附繕本)。
以上正本證明與原本無異。
                                      書記官  柯貞如
中    華    民    國    95    年    12    月    29    日
修正前商業會計法第71條
務之人員有下列情事之一者，處5年以下有期徒刑、拘役或科或
併科新臺幣15萬元以下罰金：
一、以明知為不實之事項，而填製會計憑證或記入帳冊。
二、故意使應保存之會計憑證、帳簿報表滅失毀損者。
三、意圖不法之利益而偽造、變造會計憑證、帳簿報表內容或撕
    毀其頁數。
四、故意遺漏會計事項不為記錄，致使財務報表發生不實之結果
    者。
五、其他利用不正當方法，致使會計事項或財務報表發生不實之
    結果者。
公司法第9條
公司應收之股款，股東並未實際繳納，而以申請文件表明收足，
或股東雖已繳納而於登記後將股款發還股東，或任由股東收回者
，公司負責人各處5 年以下有期徒刑、拘役或科或併科新臺幣
50萬元以上250 萬元以下罰金。
有前項情事時，公司負責人應與各該股東連帶賠償公司或第三人
因此所受之損害。
第1項裁判確定後，由檢察機關通知中央主管機關撤銷或廢止其
登記。但裁判確定前，已為補正或經主管機關限期補正已補正者
，不在此限。
公司之設立或其他登記事項有偽造、變造文書，經裁判確定後，
由檢察機關通知中央主管機關撤銷或廢止其登記。


司法院資訊處製作；財團法人民間司法改革基金會備份。
